【裁判字號】    98,台上,1695
【裁判日期】    980326
【裁判案由】    貪污等罪
【裁判全文】
最高法院刑事判決            九十八年度台上字第一六九五號
上  訴  人  子○○
            丁○○
            戊○○
            壬○○
共      同
選任辯護人  林家慶律師
上  訴  人  寅○○
選任辯護人  杜英達律師
上  訴  人  甲○○
選任辯護人  林瑞富律師
上  訴  人  乙○○
選任辯護人  莊秀銘律師
            甘義平律師
上  訴  人  卯○○
選任辯護人  王東山律師
上  訴  人  庚○○
選任辯護人  黃重鋼律師
上  訴  人  辰○○
選任辯護人  許恒輔律師
上  訴  人  癸○○
            己○○
            丑○○
            辛○○
            丙○○
            巳○○
上列上訴人等因貪污等罪案件，不服台灣高等法院中華民國九十
六年十一月三十日第二審判決（九十三年度上訴字第一九六四號
，起訴案號：台灣板橋地方法院檢察署九十年度偵字第一二二三
四號、第一四六八九號、第二０三五九號、第二０三六０號、九
十一年度偵字第一０九三號、第二三四九號、第三六八八號、第
五七三０號、第五七三一號、第五九一七號、第七一七五號、第
八一七一號、偵緝字第七四四號），提起上訴，本院判決如下：
    主  文
原判決關於癸○○、子○○、壬○○、丁○○、戊○○、己○○
、辛○○圖利容留女子與人性交易常業罪及癸○○、壬○○行賄
罪暨丙○○、丑○○、寅○○、甲○○、乙○○、卯○○、庚○
○、辰○○與巳○○部分均撤銷，發回台灣高等法院。
其他上訴駁回。
    理  由
一、撤銷發回（癸○○、子○○、壬○○、丁○○、戊○○、己
○○、辛○○圖利容留女子與人性交易常業罪及癸○○、壬○○
行賄罪暨丙○○、丑○○、寅○○、甲○○、乙○○、卯○○、
庚○○、辰○○與巳○○）部分：
本件原判決撤銷第一審關於上訴人癸○○、子○○、壬○○、丁
○○、丙○○、戊○○、己○○、辛○○、丑○○圖利容留女子
與人性交易常業及寅○○公務員對職務上行為收受賄賂部分科刑
之判決，經比較刑法之新舊規定後，改判仍均論處癸○○、子○
○、壬○○、丁○○、丙○○、戊○○、己○○、辛○○、丑○
○圖利容留女子與人性交易常業罪刑，及變更起訴法條後，改判
依行為時即修正前刑法連續犯規定，論處寅○○連續公務員對於
職務上行為收受賄賂罪刑；另以第一審判決均論處癸○○、壬○
○對公務員行賄罪刑及依想像競合犯、行為時即修正前刑法連續
犯、牽連犯規定，從一重皆論處甲○○、乙○○、卯○○、庚○
○、辰○○連續公務員對違背職務行為收受賄賂罪刑，論處巳○
○連續公務員對違背職務行為收受不正利益罪刑，為無不合，予
以維持，駁回渠等在第二審之上訴。固均非無見。
惟查：(一)原判決於理由內係以己○○先前所開設第一娛樂開發社
之「擅自歇業他遷不明」管制紀錄，迄民國八十九年六月三日仍
未辦理變更、註銷登記，此為寅○○所不否認，渠於大時代三溫
暖店申請「五、六月份」之統一發票購買證時，應查明己○○就
先前遭管制事項有無處理，如未處理完畢，仍應核發其使用統一
發票，以免造成逃漏稅捐情事，從而寅○○於八十九年五、六月
近端午節前，向蔡美慧要求賄賂，並於同年六月三日收受，應係
「基於職務上行為」所為，亦可認定等語（見原判決第八十九、
九十頁）。然原判決於事實欄關於寅○○部分，則認依規定於大
時代三溫暖店申請「五、六月份」之統一發票購買證時，應審核
查明其負責人己○○就先前第一娛樂開發社經管制事項已否依規
定辦理變更、註銷，在吳某未完成該變更程序前，仍應以管制限
量或按月核章之方式，准許大時代三溫暖店繼續辦理統一發票請
購事宜。寅○○仍承續前收受賄賂概括犯意，於八十九年五月底
某日，於儀浩會計事務所員工黃雅麗至台北縣稅捐稽徵處中和分
處（下稱中和稅捐分處）向寅○○辦理請領「五、六月份」統一
發票購買證時，再次要求黃雅麗轉知蔡美慧「端午節快到了，大
時代三溫暖店規費尚未交付」。蔡美慧獲悉後，與壬○○基於對
於依據法令從事公務之人員，「職務上之行為」交付賄賂之概括
犯意聯絡，於同年六月三日由蔡美慧自壬○○處取得新台幣（下
同）五萬元交付寅○○收受，寅○○即「違背其職務」，核准大
時代三溫暖店之「五、六月份」統一發票購買證等情。此項事實
認定，要與上開理由之論敘兩歧，有判決理由矛盾之違法。且其
事實既認壬○○、蔡美慧二人係基於「職務上交付賄賂」犯意，
交付賄款予寅○○，又謂寅○○係「違背其職務」，而核准大時
代三溫暖店之「五、六月份」統一發票購買證，是此部分事實認
定本身亦前後不一，同非適法。(二)原判決關於癸○○、壬○○對
公務員行賄罪部分，依其主文欄就該二人均將撤銷改判部分與上
訴駁回部分，定其應執行之刑，並於上訴駁回部分，以括弧註明
行賄罪刑，足見其就該二人所犯對公務員行賄部分，乃駁回其二
人之第二審上訴。然原判決於撤銷改判，說明其審酌量刑之理由
內則謂癸○○開設電子遊戲場及三溫暖店非法從事賭博及性交易
營業，其本人則深居幕後操控指揮，嚴重危害社會善良風氣，復
為規避查緝，連續行賄相關公務人員，損害政府執法之有效性與
公正性。壬○○擔任登記負責人兼會計收帳，或負責對外公關行
賄公務人員，或通風報訊稽查時間，嚴重危害社會善良風氣，並
損害政府執法之有效性與公正性等語（見原判決第一九一、一九
二頁），且嗣於駁回上訴部分，僅就甲○○、乙○○、卯○○、
庚○○、辰○○、巳○○部分，而為論敘，並未就癸○○、壬○
○二人上訴部分，說明如何為無理由，應予駁回之旨（見原判決
第一九五頁），此與主文該部分駁回上訴之諭知，不無矛盾，且
有判決理由不備之違失。再原判決理由既以甲○○、乙○○、卯
○○、庚○○、辰○○、巳○○六人之上訴均無理由，而駁回渠
等之第二審上訴，然於撤銷改判部分之理由內，復就渠等六人分
別說明審酌量刑之理由，其判決理由前後齟齬，亦非適法（見原
判決第一九一至一九六頁）。(三)依原判決認定之事實，甲○○係
於八十九年七月一日接任寅○○為中和稅捐分處之營業稅稅務員
，得知「大時代三溫暖店」有固定支付三節規費情事，渠明知負
有依法令確實核課營業稅之責，乃基於違背職務不依法核課營業
稅，進而要求、收受賄賂之概括犯意，先後於同年七月間某日、
同年九月間、九十年二月十五日及同年六月間，先後經由周義欽
、蔡美慧各交付三萬元賄款。則甲○○違背職務收受之賄款，總
計應為十二萬元。乃原判決事實嗣認渠收受之賄款共為十五萬元
（見原判決第二十一頁），致所為事實認定本身有前後不一之違
失。且原判決事實既認甲○○係違背其應依法核課營業稅之職務
，而固定每年三節向「大時代三溫暖店」收受賄款。嗣又認九十
年三月二十八日晚間十一時五分許，警方在台北縣中和市○○街
三四０號、三四二號「真好玩機械遊樂場」查獲該店除擺設娛樂
性電玩外，尚陳列限制級電子遊戲機檯七七七賓果連線二代三台
、超世紀賓果二台等計一百零二台，經移送中和稅捐分處依法處
理，甲○○承辦該案，明知此與其前所查核之三二台機檯情形不
符，依法應再調查重新核定營業稅額，然因其已收受賄賂，並為
能繼續收受賄款，竟未再依實際查得之機檯補課營業稅及移送裁
罰，逕於同年五月七日以九十北稅中一字第一九四二八號函復台
北縣警察局中和分局，稱：「查中和市○○街三四０、三四二號
真好玩機械遊樂場負責人陳東彬業於九十年九月十一日向本分處
申辦營業登記並課稅在案，尚無構成違章漏稅應免移罰」等語，
乃逕自結案，而為違背其職務上之行為，使該遊樂場每月逃漏營
業稅達四千一百二十元。另「真好玩機械遊樂場」復於九十年七
月十二日下午四時許，經檢察官會同台北縣政府建設局、工務局
、消防局、警察局人員現場履勘，發現該店擺設限制級電子遊戲
機檯一四三台營業，經移由台北縣政府以該遊樂場違反商業登記
法第八條第三項規定，依同法第三十一條第一項裁處命令其停止
經營登記範圍外之業務，並處罰鍰三萬元。該裁罰經函知中和稅
捐分處，甲○○收受承辦後，依其職務，應再查該遊樂場之電玩
機檯與當初申請有無出入，重新核定營業稅標準，詎其竟承續前
違背職務收受賄賂犯意，利用代為決行公文之機會，率將台北縣
稅捐稽徵處函知之台北縣政府裁罰公文以存查結案，未依法再行
查定，而違背其職務，使該遊樂場得以每月逃漏營業稅達八千五
百八十元等情（見原判決第十八至二十頁）。依此，甲○○違背
其依法核課營業稅之職務，既係向「大時代三溫暖店」收受每年
三節之賄款，此與渠嗣後使「真好玩機械遊樂場」得以逃漏營業
稅，二者如何得認有對價關係存在，亦不無疑問，此項事實認定
尚嫌前後矛盾，自屬判決違背法令。(四)原判決事實認定癸○○係
台北縣中和市○○街三三八號六樓「大時代三溫暖店」之實際出
資經營及決策者，另僱請壬○○擔任副總經理，參與經營決策及
該店內部管理與對外公關事宜。渠等在該址五、六樓設有密室房
間，供從事指油壓按摩，並於八十九年四月八日開始營業，同年
五月十日由己○○出名登記為負責人，渠等基於使女子與他人為
性交而媒介、容留以營利意圖，自同年八月間起僱用並媒介女服
務生在上址密室內與前來三溫暖洗浴之男客從事性交易，並以之
為常業。復由有犯意聯絡之子○○擔任總會計，先後僱用有共同
犯意聯絡之丙○○、丁○○、戊○○、周義欽、辛○○、己○○
、丑○○與真實姓名年籍不詳之「姚經理」、「貴香」等人分別
負責店內設備採買、面試前來應徵之女性服務生、發放員工薪水
、記帳、收帳及現場經理、副理等工作，以招攬媒介前來洗浴之
男客與女服務生從事俗稱「全套」之性交易，每次以五十分鐘計
算，收費四千二百元等情。並於理由內認癸○○、子○○、己○
○、壬○○、丙○○、丁○○、戊○○、辛○○、丑○○上開所
為均共犯修正前刑法第二百三十一條第二項之意圖使女子與他人
為性交而媒介、容留以營利為常業罪，應從情節較重之意圖使女
子與他人為性交而容留以營利為常業罪。然原判決於理由內對於
何以認上開癸○○等九人係依恃上開所為，資為渠等生活之憑藉
，應為常業犯乙節，並未說明所憑認定之依據及得心證之理由，
尚嫌理由不備。(五)原審於判決事實欄認定辰○○自八十七年五月
起、巳○○自八十八年八月起均係台北縣政府工務局使用管理課
公共安全組轄區承辦人兼聯合查報小組組員，負責轄區內八大行
業及電子遊戲場業之公共安全檢查與裁罰職務，二人皆係依法令
從事公務之人員。辰○○於八十九年間負責台北縣中和地區；九
十年間負責永和及三重地區之公共安全檢查，巳○○則自八十九
年十二月間起接任辰○○，負責中和地區八大行業之公共安全稽
查業務。八十七年間壬○○至台北縣政府詢問癸○○在板橋市○
○○路九十六號開設之「新宿遊藝場」內擺設電子遊戲檯相關事
宜時結識辰○○，又因癸○○開設之上開「大時代三溫暖店」、
「真好玩機械遊樂場」及「真趣味商行」內有違法營業情事，壬
○○為拉攏辰○○，遂借機邀辰○○餐敘，進而介紹癸○○與之
認識。癸○○、壬○○遂基於對公務員違背職務之行為期約，進
而交付賄賂與不正利益之概括犯意聯絡，由壬○○自八十八年間
起多次出面邀宴辰○○，呂某則基於違背職務期約進而收受賄賂
及不正利益之概括犯意，多次接受壬○○邀約至台北市之「首都
」、「星光燦爛」、「頂辰」、「富貴人生」、「皇后」等有女
子坐檯陪侍之酒店飲酒作樂，由壬○○支付酒店每次二萬元至四
萬元不等金額之消費，而接受此不正享樂之利益，雙方並達成期
約，辰○○應允遇有需要時會給予壬○○、癸○○方便，計辰○
○前後接受壬○○招待酒店享樂之次數約十五次。其中八十九年
十二月二十日適辰○○前女友陳苡萱生日，壬○○又邀辰○○、
陳苡萱至「星光燦爛」酒店慶生，席間壬○○贈送價值約二、三
萬元之藍寶石項鍊一條予陳苡萱當作生日禮物，並當場交付賄款
現金五萬元予辰○○收受。期間辰○○又連續四至五次向壬○○
索取大時代三溫暖店每本十張、每張面額三百元（價值三千元）
之浴資券，其中一次壬○○交付三十本，其餘各次每次交付十本
，可憑此浴資券至大時代三溫暖店享受免費三溫暖之不正利益。
而巳○○自八十九年間起，亦基於違背職務，期約進而收受不正
利益及洩漏國防以外應秘密消息之概括犯意，先後四、五次與辰
○○一同至台北市「首都」、「星光燦爛」、「富貴人生」等有
女子坐檯陪侍之酒店，接受壬○○招待享受飲酒作樂之不正利益
。辰○○於八十九年十二月移交中和地區八大行業之公共安全稽
查業務予巳○○後，告知巳○○要多關照癸○○開設之大時代三
溫暖店及真好玩機械遊樂場，巳○○於接受壬○○酒店招待時，
應允獲悉聯合查報小組查察之際，將此應秘密事項洩漏予壬○○
，使壬○○得以轉知癸○○在聯合查報小組前往上開商店查察之
前，暫停違法之營業行為，以逃避取締。巳○○遂連續於九十年
一月八日下午五時五十二分至五十三分許、同年五月十四日晚間
七時十四分許、及同年七月四日晚間九時七分至八分許致電壬○
○，將聯合查報小組將前往稽查之應祕密訊息洩漏予壬○○轉知
癸○○，致聯合查報小組先後前往大時代三溫暖店稽查，均未查
獲任何不法情事。巳○○另基於同前收受不正利益之概括犯意，
於九十年三月間向壬○○索取一本（十張）價值三千元之大時代
三溫暖店浴資券，而獲得前往該店免費享受三溫暖之不正利益等
情。理由內並認辰○○、巳○○二人此部分所為，辰○○係犯貪
污治罪條例第四條第一項第五款對於違背職務之行為收受賄賂及
不正利益罪，巳○○則犯同條款之對於違背職務之行為收受不正
利益罪。然原判決上開事實就辰○○部分，僅謂渠接受癸○○、
壬○○招待，至酒店宴飲作樂，乃應允有需要時會給予渠等方便
。則所謂「有需要時給予方便」，其具體內容為何？是否係悖於
其職務，而有當為不為，或不當為而為之情形？原判決對此既未
為明確認定、記載，自不足為正確適用法律之依據。再原判決上
開事實關於巳○○違背職務收受不正利益，僅載稱渠基於概括犯
意，先後四、五次與辰○○一同至台北市「首都」、「星光燦爛
」、「富貴人生」等有女子坐檯陪侍之酒店，接受壬○○招待享
受飲酒作樂之不正利益，以及於九十年三月間向壬○○索取一本
價值三千元之大時代三溫暖店浴資券，而獲得前往該店免費享受
三溫暖之不正利益等情。則渠連續違背職務先後收受不正利益之
金額總計究竟若干？如係在五萬元以下，且情節輕，則巳○○該
違背職務收受不正利益，以及癸○○、壬○○因此所犯行賄罪，
即分別有貪污治罪條例第十二條第一、二項減輕其刑規定之適用
。原判決事實對此未加認定，致本院對其適用法律之當否，無從
判斷，其判決為違背法令。(六)依中華民國九十六年罪犯減刑條例
第二條第一項規定，犯罪在中華民國九十六年四月二十四日以前
者，除該條例有特別規定者外，應予減刑。此所謂該條例之「特
別規定」，包括第三條第一項各款所定罪名，經宣告死刑、無期
徒刑或逾有期徒刑一年六月之刑者，以及該條例第五條所定不予
減刑之情形。依此，行為人倘於上開減刑基準日之前，犯該條例
第三條第一項各款所規定以外之罪，且無第五條情形，自有該條
例第二條第一項減刑規定之適用。依原判決認定之事實，癸○○
、壬○○二人基於概括犯意，先後對具公務員身分之甲○○、乙
○○、卯○○、庚○○、辰○○及巳○○關於違背職務之行為，
交付賄賂或不正利益，其犯罪時間係在八十九年七月起，至九十
年十一月間止，均在上開減刑條例所定減刑基準日之前，且所犯
為貪污治罪條例第十一條第一項之行賄罪，既不在上開減刑條例
第三條第一項所定不予減刑之列，且無該條例第五條所定不予減
刑情形，自應依該條例第二條第一項規定予以減刑。第一審判決
於九十二年十月二十九日就癸○○、壬○○二人此部分所犯，論
以上開行賄罪刑，而未及適用上開減刑條例規定，予以減刑，原
審於該減刑條例公布施行後之九十六年十一月三十日判決，就癸
○○、壬○○所犯行賄罪，維持第一審科刑之判決，於主文欄諭
知駁回渠二人此部分之上訴，然未依上開減刑條例，減其二人此
部分宣告刑，應有判決不適用法則之違法。(七)被告以外之人（含
證人、共同被告）於審判外之言詞或書面陳述，除法律有規定者
外，不得作為證據，九十二年二月六日修正公布，同年九月一日
起施行之刑事訴訟法第一百五十九條第一項定有明文。而所謂法
律有規定者，即包括同法第一百五十九條之一至之五與第二百零
六條等所規定傳聞證據具有證據能力之例外情形。故如欲採被告
以外之人於審判外之言詞陳述為證據時，該項陳述必須符合法律
所規定之例外情形，方得認其審判外之陳述有證據能力，並須於
判決內扼要說明其如何符合傳聞證據例外情形之理由，否則即有
違證據法則及判決不備理由之違誤。原判決係依憑共同被告丑○
○、陳德霖、子○○、丁○○、癸○○、壬○○、丙○○、證人
王宜柔、吳麗麗、蘇美娟及共同正犯周義欽於法務部調查局台北
縣調查站（下稱北縣調查站）調查時之陳述，資為認定癸○○、
壬○○、子○○、丁○○、戊○○、己○○、辛○○、丙○○與
丑○○確有本件圖利容留女子使與人為性交易為常業罪之主要論
據。然癸○○、壬○○、子○○、陳德霖、丁○○、丙○○與丑
○○就其本身以外之其他共同被告而言，具有證人性質。原判決
對上開證人於北縣調查站所為審判外陳述，如何例外得認為具有
證據能力，既未簡要說明其理由，乃遽採為該部分科刑判決之論
據，其採證自非適法，且有判決理由不備之違法。同樣情形，原
判決係採用共同被告蔡美惠、子○○、壬○○、丙○○、寅○○
、丁○○、甲○○、辰○○、巳○○、陳力維、張銘城、共同正
犯周義欽與證人黃雅麗、李春江、李美惠、黃雅玲、蘇雅惠、陳
苡萱於北縣調查站調查時之供述，分別為認定癸○○、壬○○二
人行賄罪、寅○○對於職務上行為收受賄賂罪及甲○○、乙○○
、卯○○、庚○○、辰○○、巳○○違背職務收受賄賂罪之依據
。然對於上開證人及具有證人身分之共同被告或共同正犯之審判
外陳述，亦未扼要說明其如何符合上開傳聞證據例外具有證據能
力規定之理由，同有採證違法及理由不備之違誤。以上，或係癸
○○、壬○○、子○○、丁○○、戊○○、己○○、辛○○、丙
○○、丑○○、寅○○、甲○○、乙○○、卯○○、庚○○、辰
○○、巳○○上訴意旨所指摘，或為本院得依職權調查之事項，
應認原判決關於癸○○、子○○、壬○○、丁○○、戊○○、己
○○、辛○○圖利容留女子與人性交易常業罪及癸○○、壬○○
對公務員行賄罪暨丙○○、丑○○、寅○○、甲○○、乙○○、
卯○○、庚○○、辰○○與巳○○部分有撤銷發回更審之原因。
原判決關於甲○○牽連犯公務員文書登載不實罪、卯○○、庚○
○以一行為同時涉犯刑法第二百三十一條第二項、第二百七十條
之罪、渠二人與巳○○牽連犯洩漏國防以外秘密罪及癸○○、壬
○○、甲○○、乙○○、卯○○、辰○○、巳○○不另為無罪諭
知部分，基於審判不可分原則，均應併予發回。
二、上訴駁回（癸○○、壬○○、子○○、丁○○、戊○○、己
○○、辛○○意圖營利聚眾賭博）部分：
按刑事訴訟法第三百七十六條所列各罪之案件，經第二審判決者
，不得上訴於第三審法院，法有明文。本件原判決撤銷第一審關
於癸○○、壬○○、子○○、丁○○、戊○○、己○○、辛○○
七人常業賭博部分科刑之判決，經比較刑法之新舊規定後，改判
依想像競合犯、行為時即修正前刑法牽連犯規定，從一重均論處
渠等七人共同連續意圖營利聚眾賭博罪刑，此核屬刑事訴訟法第
三百七十六條第一款所定不得上訴第三審之案件，上開上訴人等
七人竟復提起上訴，顯為法所不許。渠等此部分之上訴為不合法
，均應予駁回。
據上論結，應依刑事訴訟法第三百九十七條、第四百零一條、第
三百九十五條前段，判決如主文。
中    華    民    國  九十八  年    三    月  二十六  日
                      最高法院刑事第十二庭
                          審判長法官  黃  一  鑫
                                法官  張  春  福
                                法官  林  勤  純
                                法官  李  錦  樑
                                法官  陳  國  文
      本件正本證明與原本無異
                                      書  記  官
中    華    民    國  九十八  年    四    月    九    日
                                                      K


司法院資訊處製作；財團法人民間司法改革基金會備份。
